臺灣高等法院臺中分院刑事判決
110年度交上訴字第1947號
上  訴  人  臺灣苗栗地方檢察署檢察官
上  訴  人  
即  被  告  賴淑美


選任辯護人  周銘皇律師（法扶律師）
            王炳人律師（法扶律師）
上列上訴人等因被告過失致死案件，不服臺灣苗栗地方法院110
年度交訴字第35號中華民國110年9月28日第一審判決（起訴案號
：臺灣苗栗地方檢察署109年度偵字第7229號），提起上訴，本
院判決如下：
    主  文
上訴駁回。
    犯罪事實
一、賴淑美於民國109年10月13日下午，駕駛車牌號碼000-0000
    號普通重型機車外出，沿苗栗縣苗栗市中山路由東往西方向
    行駛，於同日下午4時10分許，行經該路段與大同路無號誌
    之交岔路口時，原應注意行經無號誌之交叉路口，應減速慢
    行，作隨時停車之準備，並應注意車前狀況，隨時採取必要
    之安全措施，而依當時情形，天候晴、日間自然光線、柏油
    路面乾燥無缺陷、無障礙物、視距良好，並無不能注意之情
    事，竟疏未注意及此，貿然前行駛入交岔路口，適有盧陳靜
    枝沿大同路由南往北方向步行，亦疏未注意有行人穿越道在
    100公尺範圍內需遵守通過，又未充分注意左右來車，即逕
    直行穿越中山路，雙方因前述過失，賴淑美見盧陳靜枝於前
    開路口穿越道路，避煞不及而直接撞擊盧陳靜枝倒地，致盧
    陳靜枝受有創傷性腦出血、顏面骨、顱骨底骨折、兩側胸部
    肺瘀傷、左側股骨骨折、右側脛骨、腓骨骨折等傷害。賴淑
    美於肇事後亦因人車倒地，受有多重創傷合併顱內出血、顏
    面骨骨折（右側眼眶）與多顆牙挫傷鬆動、右踝關節開放性
    脫臼、多處擦挫傷等傷害，經送醫急救，而於偵查犯罪之警
    察機關未知悉肇事人為何人時，主動向到醫院處理本件車禍
    之員警坦承肇事，自首而願接受裁判。嗣盧陳靜枝經緊急送
    醫急救，仍於同日下午4時24分許，因頭部外傷合併顏面骨
    骨折腦挫傷，導致中樞神經性休克而不治死亡。
二、案經盧陳靜枝配偶盧雲光、盧陳靜枝之女盧雅萍、盧依萍提
    出告訴暨臺灣苗栗地方檢察署檢察官相驗後偵查起訴。
    理  由
一、證據能力部分：
(一)按被告以外之人於審判外之陳述，雖不符刑事訴訟法第159
    條之1至第159條之4等規定，而經當事人於審判程序同意作
    為證據，法院審酌該言詞陳述或書面陳述作成時之情況，認
    為適當者，亦得為證據。當事人、代理人或辯護人於法院調
    查證據時，知有刑事訴訟法第159條第1項不得為證據之情形
    ，而未於言詞辯論終結前聲明異議者，視為有前項之同意，
    刑事訴訟法第159條之5定有明文。該條文之立法意旨，在於
    確認當事人對於傳聞證據有處分權，得放棄反對詰問權，同
    意或擬制同意傳聞證據可作為證據，屬於證據傳聞性之解除
    行為，如法院認為適當，不論該傳聞證據是否具備刑事訴訟
    法第159條之1至第159條之4所定情形，均容許作為證據，不
    以未具備刑事訴訟法第159條之1至第159條之4所定情形為前
    提（最高法院104年度第3次刑事庭會議決議參照）。本判決
    所引用被告以外之人於審判外之言詞及書面陳述，均未據檢
    察官、上訴人即被告（下稱被告）賴淑美爭執其證據能力，
    且於言詞辯論終結前亦未聲明異議（見本院卷第77頁、第11
    5頁至第125頁），並經本院於審判期日依法踐行調查證據程
    序，依前揭說明，自均有證據能力。
(二)又傳聞法則乃對於被告以外之人於審判外之言詞或書面陳述
    而為之規範。本案判決以下引用之非供述證據，固無刑事訴
    訟法第159條第1項規定傳聞法則之適用，然經本院於審理時
    依法踐行調查證據程序，與本案待證事實具有自然之關聯性
    ，且無證據證明係公務員違法取得之物，依法均得作為證據
    。
二、認定犯罪事實所憑證據及理由：
(一)上揭事實，業據被告於警詢、偵查、原審及本院審理中坦承
    不諱（見相卷第169頁至第172頁、偵卷第19頁至第20頁、原
    審卷第45頁、第75頁、第91頁、本院卷第75頁、第121頁）
    ，並經告訴人盧雲光、盧雅萍、盧依萍指訴明確（見相卷第
    21頁至第24頁、第125頁至第131頁），且有員警職務報告（
    見相卷第15頁、第167頁）、苗栗大千綜合醫院法醫參考病
    歷摘要、急診檢傷分類單、急診醫囑、急診入院紀錄單、出
    院病歷摘要（見相卷第29頁至第75頁）、道路交通事故現場
    圖、道路交通事故調查報告表㈠㈡（見相卷第81頁至第85頁）
    、道路交通事故照片26張（見相卷第97頁至第109頁）、監
    視器畫面翻拍照片6張（見相卷第110頁至第112頁）、臺灣
    苗栗地方檢察署相驗筆錄、相驗屍體證明書、檢驗報告書、
    相驗照片（見相卷第123頁、第135頁至第157頁）、苗栗縣
    警察局苗栗分局相關車輛勘察報告及照片16張（見相卷第17
    3頁至第182頁）、監視器畫面翻拍照片6張及道路交通事故
    照片2張（見相券第183頁至第186頁）、勘驗筆錄（見偵卷
    第29頁）等附卷可稽。足認被告之任意性自白與事實相符，
    應堪信為真實。
(二)按車輛行經無號誌之交岔路口，應減速慢行，作隨時停車之
    準備；汽車行駛時，駕駛人應注意車前狀況，並隨時採取必
    要之安全措施，道路交通安全規則第93條第1項第2款、第94
    條第3項前段分別定有明文。被告為有考領駕駛執照之人，
    有其公路監理電子閘門資料附卷可稽（見本院卷第79頁），
    自應知悉上開交通法規，並遵守前揭交通安全之規定，而其
    行經無號誌之交叉路口時，本應注意減速慢行，作隨時停車
    之準備，及注意車前狀況，隨時採取必要之安全措施；再依
    卷附道路交通事故調查報告表㈠所載，案發當時天候晴，日
    間自然光線，道路為柏油路面且乾燥無缺陷、無障礙物、視
    距良好等情形，可認被告應注意並能注意，且無不能注意之
    特別情事，惟其竟疏未注意車前狀況並減速慢行作隨時停車
    之準備而肇事，其上開駕駛行為顯有過失甚明。另本件車禍
    事故經送交通部公路總局新竹區監理所竹苗區車輛行車事故
    鑑定會鑑定結果，其鑑定意見認：「行人盧陳靜枝在設有行
    人穿越道100公尺範圍內之無號誌路口穿越道路，又未充分
    注意左右來車，為肇事主因。賴淑美駕駛普通重型機車，行
    經無號誌路口，未減速慢行又未充分注意車前路口之狀況，
    為肇事次因。」有該事故鑑定會110年4月7日竹監鑑字第000
    0000000號函所附鑑定意見書在卷可參（見偵卷第33頁至第3
    8頁），亦認本件事故之發生，係因被告之過失行為所致。
    雖被害人盧陳靜枝在設有行人穿越道100公尺範圍內之無號
    誌路口穿越道路，又未充分注意左右來車，亦與有過失，但
    此亦不能解免被告之過失責任。又被害人盧陳靜枝因本件事
    故受有上述傷害，送醫後仍不治死亡，已如前述，堪認被告
    之過失行為與被害人盧陳靜枝死亡結果間，具有相當因果關
    係，被告自應負過失致死之罪責。
(三)綜上，本案事證明確，被告犯行洵堪認定，應依法論科。
三、論罪科刑：
(一)核被告所為，係犯刑法第276條之過失致人於死罪。被告因
    本件車禍人車倒地，受有前揭所示傷勢，經送醫急救，而於
    偵查犯罪之警察機關未知悉肇事人為何人時，主動向到醫院
    處理本件車禍之員警坦承肇事，自首而願接受裁判等情，有
　　苗栗縣警察局苗栗分局警備隊道路交通事故肇事人自首情形
    紀錄表（見相卷第89頁）附卷可參，足認被告對於未發覺之
    罪自首而接受裁判，爰依刑法第62條前段規定，減輕其刑。
(二)按刑法第59條規定之酌量減輕其刑，必須犯罪另有特殊之原
    因與環境，在客觀上足以引起一般同情，認為即使予以宣告
    法定最低度刑，猶嫌過重者，始有其適用。此所謂法定最低
    度刑，固包括法定最低本刑；惟遇有其他法定減輕之事由者
    ，則應係指適用其他法定減輕事由減輕後之最低度刑而言。
    倘被告別有其他法定減輕事由者，應先適用法定減輕事由減
    輕其刑後，猶認其犯罪之情狀顯可憫恕，即使科以該減輕後
    之最低度刑仍嫌過重者，始得適用刑法第59條規定酌量減輕
    其刑（最高法院107年度台上字第2512號判決意旨參照）。
    經查，被告所犯過失致死罪之法定最重本刑為5年以下有期
    徒刑，尚非過重，並已依刑法第62條前段自首之規定減輕其
    刑，以被告本案騎乘機車行經無號誌路口，未減速慢行又未
    充分注意車前路口之狀況，因而撞及穿越道路之被害人盧陳
    靜枝，致生被害人盧陳靜枝死亡結果，實難認其犯罪情狀有
    何在客觀上足以引起一般之同情而有情輕法重之情形，故認
    被告尚無依刑法第59條酌減其刑之餘地，併予敘明。
四、對原審判決及上訴理由之說明：
(一)原審認被告罪證明確，適用刑法第276條、第62條前段、第4
    1條第1項前段，刑法施行法第1條之1第1項等規定，並審酌
    被告騎車行經無號誌之交岔路口時，未注意車前狀況、減速
    慢行並作隨時停車之準備，因而肇致本件車禍事故並使被害
    人盧陳靜枝受有嚴重傷勢，甚至於送醫急救後仍不幸身亡，
    其行為不僅侵害被害人之生命法益，更使被害人家屬突遭失
    去親人之傷痛，且其迄今除強制險外，尚未實際與被害人家
    屬達成和解並完整賠償所受損害，所為實屬不該。惟念被告
    就本件車禍事故之發生雖有前述過失，但依交通部公路總局
    新竹區監理所竹苗區車輛行車事故鑑定會之鑑定意見，堪認
    被害人在設有行人穿越道100公尺範圍內之無號誌路口穿越
    道路，且未充分注意左右來車為肇事主因，故尚難要求被告
    就本件車禍事故負擔全部之肇事責任。再參以被告此前並無
    經法院為科刑判決之前案紀錄，足認其素行非差，且其犯後
    於偵訊及審理中均坦承犯行，態度尚可。兼衡被告於審理中
    自陳專科畢業，現擔任護理人員，家中尚有小孩及父母親需
    其扶養且為低收入戶之智識程度、家庭與生活狀況，暨被害
    人家屬及告訴代理人於審理過程中向原審表達之刑度意見等
    一切情狀，並考量被告係因一時過失致罹刑章，並非長時故
    意犯罪而惡性重大，核無非予入監服刑施以矯正之需，且倘
    對其科以不得易科罰金之刑使其必得入監服刑，除可能致其
    因標籤化而於服刑後不易復歸社會外，亦將使其無法繼續從
    事現有工作，賺取報酬以賠償被害人家屬所受損害，因認本
    案尚無非得科以不得易科罰金之刑之必要，量處有期徒刑6
    月，並諭知易科罰金之折算標準。經核原審所為採證、認事
    用法均無違誤，量刑亦稱妥適，應予維持。
(二)檢察官根據告訴人之請求提起上訴，上訴意旨略以：㈠觀之
    卷附「民宅監視器」光碟內之檔案，可發現案發當天下午4
    時9分54秒許，被害人盧陳靜枝係站在大同路口往右觀看中
    山路（單行道）方向之來車，直至4時10分4秒許才開始穿越
    道路，4時10分12秒許被告所騎機車撞擊被害人後滑入畫面
    沿右側車道滑行，把被害人往前推撞甚遠，參諸警繪之道路
    交通事故現場圖，被告之機車於撞擊後於路面之刮地痕長達
    11公尺；由此可知，被害人於穿越道路前已觀看約10秒始開
    始穿越，而被告之機車則有相當之速度。㈡又據被告於警詢
    時自承：伊不清楚當時怎麼發生交道事故的，伊沒看到對方
    ，沒有採取反應措施等語；於原審110年8月17日準備程序時
    亦供稱：「（當時按照你的記憶車禍撞擊之前你看到的景象
    是什麼？還有印象嗎？）不記得。」等語。綜上所述，足認
    被告於行經該無號誌路口時，未減速慢行，且完全沒有注意
    車前狀況，始未看到正在穿越道路之被害人。㈢被告雖在車
    道上行駛，路權優先，但如上所述，被害人步行穿越道路之
    違規事實已極明顯，被告有充足之時間可採取適當之措施以
    避免發生交通事故之結果時，即不得以信賴他方定能遵守交
    通規則為由，以免除自己之責任，堪認被告之過失情節顯屬
    重大。從而交通部公路總局新竹區監理所竹苗區車輛行車事
    故鑑定會之鑑定意見，認為被害人為肇事主因，被告為肇事
    次因，容有未洽，被告之過失情節實較被害人為重。從而考
    量雙方之過失程度，及被告並未與告訴人盧雲光等人達成和
    解等情，原判決之量刑容屬過輕等語。被告上訴意旨略以：
    被告犯後坦承犯行，又無犯罪紀錄，犯後態度與素行皆良好
    ，且本件車禍經鑑定結果，肇事主因是被害人盧陳靜枝，而
    被告因本件車禍所受傷勢非常嚴重，其屬於中低收入戶，領
    有身心障礙證明，需照顧小孩及父母，雖原審判處有期徒刑
    6月，然以易科罰金之折算標準，被告仍要負擔新臺幣（下
    同）18萬元之易刑，原審量刑顯屬過重，請求從輕量刑等語
    。
(三)按刑罰之量定，屬法院自由裁量之職權行使，應審酌刑法第
    57條所列各款事由及一切情狀，為酌量輕重之標準，並非漫
    無限制；量刑輕重係屬事實審法院得依職權自由裁量之事項
    ，苟已斟酌刑法第57條各款所列情狀而未逾越法定刑度，不
    得遽指為違法；且在同一犯罪事實與情節，如別無其他加重
    或減輕之原因，下級審量定之刑，亦無過重或失輕之不當情
    形，則上級審法院對下級審法院之職權行使，原則上應予尊
    重（最高法院72年度台上字第6696號、75年度台上字第7033
    號判例及85年度台上字第2446號判決意旨參照）。經查，被
    害人盧陳靜枝於109年10月13日下午4時9分54秒站立在路邊
    ，嗣於4時10分5秒起步穿越路口，再於4時10分12秒被告所
    騎乘機車撞及被害人盧陳靜枝後，兩人與車輛滑行後靜止在
    道路，此有前揭監視器畫面翻拍照片、勘驗筆錄存卷可參，
    衡以被害人盧陳靜枝違規穿越道路，至遭被告騎乘之機車撞
    及為止，時間甚為短暫，雖被告騎乘機車行經該交叉路口時
    未減速慢行，且未注意車前狀況，因而撞及被害人盧陳靜枝
    ，然被害人盧陳靜枝若能遵守道路交通安全規則，行走在行
    人穿越道，且充分注意左右來車，則本件車禍憾事應可避免
    。本院參酌上情，認為被告與被害人盧陳靜枝對本件車禍發
    生均負有過失責任，且被害人盧陳靜枝應負較高之過失責任
    ，本件車禍事故經送交通部公路總局新竹區監理所竹苗區車
    輛行車事故鑑定會鑑定結果，其鑑定意見業如前述，有該鑑
    定意見書存卷可稽，亦同本院之認定，並無任何與客觀事證
    不符之處，堪可採信。檢察官上訴認為被告為肇事主因，過
    失情節重大等情，尚屬無據。次查，被告所犯刑法第276條
    之過失致人於死罪，法定本刑為5年以下有期徒刑、拘役或5
    0萬元以下罰金之罪，被告符合刑法自首減輕其刑之規定（
    依刑法第66條前段規定，減輕其刑至2分之1），則原審審酌
    上開四、㈠所述一切情狀，量處如原審判決主文所示之刑，
    並諭知易科罰金之折算標準，已充分審酌被告過失情節之輕
    重及法定加減事由之有無，業針對刑法第57條各款事項而為
    妥適量刑，並未逾越法定刑度，復未濫用自由裁量之權限，
    且無輕重失衡之情形，而量刑本屬法院就個案為裁量之職權
    ，難謂有何違法失當之處，檢察官、被告上訴意旨指摘原判
    決不當，並非可取，均為無理由，皆應予駁回。
(四)至被告及辯護意旨另以被告犯後坦承犯行，知所悔悟，且本
    件車禍經鑑定結果，肇事主因是被害人盧陳靜枝，被告有心
    與被害人盧陳靜枝家屬和解，惟遭拒絕，加以被告因本件車
    禍所受傷勢非常嚴重，甚至醫院發出病危通知，復有後遺症
    殘留，況被告屬於中低收入戶，又領有身心障礙證明，被告
    經濟能力不佳，其夫僅以打零工為生，需照顧小孩及父母，
    雖原審判處有期徒刑6月，然以易科罰金之折算標準，被告
    仍要負擔18萬元之易刑，被告也不可能去易服勞役，若被告
    入監服刑，對家庭生活將造成重大影響，請求給予緩刑宣告
    等語。惟按緩刑之宣告，除應具備刑法第74條第1項所定條
    件外，並須有可認為以暫不執行刑罰為適當之情形，始得為
    之。是究竟有無可認為以暫不執行為適當而得宣告緩刑之情
    形存在，應就具體個案情形，被告有無再犯之虞，及能否由
    於刑罰之宣告而策其自新等，加以審酌，而與犯罪情節是否
    可原，並無關係。又刑事被告如何量定其刑及是否宣告緩刑
    ，為求個案裁判之妥當性，法律固賦與法官裁量權，但此項
    裁量權之行使，並非得以任意或自由為之，仍應受一般法律
    原則之拘束，即必須符合所適用法律授權之目的，並受法律
    秩序之理念、法律感情及慣例等所規範（最高法院96年度台
    上字第5616號、105年度台上字第226、252號判決意旨參照
    ）。查被告犯後未與被害人盧陳靜枝家屬達成和解，取得其
    等原諒，本院斟酌被告違反義務之程度，及犯罪所造之危害
    ，經審查緩刑之實質要件後，認為被告並無暫不執行刑罰為
    適當之情事，自不宜宣告緩刑。被告上訴請求為緩刑之諭知
    ，無從准許，併此說明。　　
據上論斷，應依刑事訴訟法第368條，判決如主文。
本案經檢察官邱舒虹提起公訴，檢察官黃智勇提起上訴，檢察官
陳幸敏到庭執行職務。
中　　華　　民　　國　　111 　年　　1 　　月　　25　　日
            刑事第六庭　  審判長法　官　張  靜  琪
                                法　官　鍾  貴  堯
                                法　官　劉  柏  駿
以上正本證明與原本無異。
如不服本判決應於收受送達後二十日內向本院提出上訴書狀，其
未敘述上訴之理由者並得於提起上訴後二十日內向本院補提理由
書（均須按他造當事人之人數附繕本）「切勿逕送上級法院」。
因疫情而遲誤不變期間，得向法院聲請回復原狀。

                                書記官  林  巧  玲

中　　華　　民　　國　　111 　年　　1 　　月　　25　　日
附錄本案論罪科刑法條：
中華民國刑法第276條
因過失致人於死者，處5年以下有期徒刑、拘役或50萬元以下罰
金。